【裁判字號】    88,訴,2865
【裁判日期】    890530
【裁判案由】    損害賠償
【裁判全文】
臺灣臺中地方法院民事判決  八十八年度訴字第二八六五號
    原      告  上友建設股份有限公司
    法定代理人  甲○○
    被      告  乙○○
    訴訟代理人  林根煌  律師
    複  代理人  林邦賢  律師
右當事人間請求損害賠償事件，本院判決如左：
    主      文
原告之訴及假執行之聲請均駁回。
訴訟費用由原告負擔。
    事      實
甲、原告方面：
  一、聲明：
    （一）被告應將新台幣三百二十萬元返還原告暨全體合夥人及自民國八十六年一
          月三十日起至清償日止，按週年利率百分之五計算之利息。
    （二）原告願供擔保，請准予宣告假執行。
  二、陳述：
    （一）緣原告與被告暨訴外人楊振源、蔡崇德、吳勝敦於民國八十一年三月二十
          五日，共同合夥在台中縣太平市○○段四五七號土地上，興建浪漫都市十
          二樓公寓住宅，完工後，於八十四年一月十八日分派盈餘及退還股金，惟
          尚餘二戶房屋未出售，被告乃於八十四年初向原告法定代理人建議，可洽
          請合夥之訴外人楊振源、蔡崇德以新台幣（下同）三百二十萬元之價格，
          私下承購其中坐落台中縣太平市○○路一八０巷一六弄九二號二樓房屋（
          代號為２Β）及土地持分，原告及合夥之訴外人吳勝敦乃分別於八十四年
          六月間將該房屋及土地權狀、印鑑證明交付被告之子黃一清，並在契約、
          移轉登記申請書蓋章，詎被告於事後竟將該房屋登記在不知情之黃一清名
          下，並於八十五年二月間以二百八十七萬五千元出售予梁文良後，意圖為
          自己不法之所有，將該款項侵占入己，案經檢察官偵查起訴，移付本院審
          理。
    （二）按因故意或過失，不法侵害他人之權利者，民法第一百八十四條定有明文
          ；被告將前開編號２Β價值三百二十萬元之土地持分及房屋，私自以二百
          八十七萬五千元賤價出售，得款悉數侵占入己，自應按原價賠償原告及全
          體共有人。次按給付無確定期限者，債務人於債權人得請求給付時，經其
          催告而未為給付，自受催告時起負遲延責任，前項催告定有期限者，債務
          人自期限屆滿時起，負遲延責任，民法地二百二十九條第二項、第三項分
          別定有明文；本件原告係於八十六年一月二十三日以存證信函催告被告限
          於文到五日內前來付清上開房地價款，該存證信函係於八十六年一月二十
          四日送達被告，八十六年一月二十九日催告期滿，被告應自八十六年一月
          三十日起負債務人遲延責任，爰併依法定利率請求給付遲延利息。
  三、對被告抗辯所為之陳述：
    （一）被告於八十一年三月二十五日與原告共同合夥購買坐落台中縣太平市○○
          段四五七地號土地，興建浪漫都市十二樓公寓住宅，其股份分為十股，被
          告、楊振源、楊宗德、吳勝敦各為一股，原告六股，其中楊振源、楊宗德
          由被告代表行使股東權，在合夥興建期間，被告僅支付購買土地之土地價
          款九百四十五萬元而已。
    （二）原告在預備興建期間及興建中，被告等未再支付所須之預備金及建築師設
          計費用並興建中所須之工程款，所有興建費用全由原告以公司名下代為週
          轉興建，當初共同合夥股東也同意原告公司為起造人，其興建及營運方式
          悉由原告公司全權處理，所有股東復同意以低於市面營建管銷費用百分之
          十二，為原告代管期間支付之管銷費用。
    （三）但被告於浪漫都市興建結構退還股本和紅利後，因尚有二戶未出售，被告
          遂佯稱可洽商其名下股東楊振源承購一戶以早結算，原告不疑有詐，經經
          商得股東吳勝敦同意而過戶，因而發生系爭之爭訟，被告在本件房屋過戶
          出售後，藉口原告管銷費用內尚未支付之年終營業稅及營利事業所得稅之
          結餘款四百八十萬四千七百四十二元，須退還給股東，並以被告過戶出售
          之房屋款扣抵，推諉將售屋款項返還原告，事實上，原告已於八十四年十
          一月十一日繳交營業稅二百六十五萬九千六百九十六元及八十六年七月七
          日繳交營利事業所得稅二百七十二萬七千七百三十二元，合計共五百三十
          八萬七千四百二十八元，早已不敷管銷結餘款五十八萬二千六百八十六元
          ，被告抗辯洵屬無理。又被告共同合夥時，只支付土地款，連營運預備金
          及興建房屋最根本之建築師設計費用，亦未支付，其間興建工程款資金及
          所應分擔之利息全由原告公司代付，今浪漫都市興建案件已經結算，被告
          騙取股東房屋過戶而出售，悉數侵占，且被告曾係從事營建業，自難諉稱
          不知建設業需要年終繳交營業稅和申報營利事業所得稅。
    （四）原告當初念及股東情誼，同意低價出售過戶於被告所屬之股東，但被告將
          原告過戶證件用印後，卻偷偷過戶在其子黃一清名下，嗣又偷偷出售，並
          藉口原告所代管銷之費用內尚未繳交稅金之結餘須退還股東為由，將房屋
          出售所得價款侵占入己，從而原告以系爭房價最低價款請求被告返還所得
          三百二十萬元。
  四、證據：提出不動產買賣契約書影本一份、退還股本傳票及匯款單影本一份、管
            銷費用表影本一份、累計損益表影本一份、營業稅繳款書影本一份、營
            利事業所得稅移送書影本一份、繳款收據影本三份、管銷費用表影本一
            份、發票影本五份、合約書影本三份等物。
乙、被告方面：
  一、聲明：如主文第一項所示；如受不利之判決，願供擔保請准免予假執行。
  二、陳述：
    （一）查原告公司之負責人甲○○與被告係姑表兄弟，八十一年間甲○○邀被告
          共同投資於坐落台中縣太平市○○段四五七號等土地上興建十二層樓房，
          計有一百三十六戶（浪漫都市），投資金額共分十股，其中被告及訴外人
          楊振源、楊宗德等三人合計投資三股（被告佔一‧七股、楊振源佔一股、
          楊宗德佔０‧三股），而原告公司及訴外人吳勝敦合計投資七股，迨八十
          三年底房屋已建築完成，惟因所建房屋均以上友建設股份有限公司為起造
          人，並由原告掌管一切業務及財務，嗣該房屋建築完成領取使用執照後，
          該房屋所有權亦登記為原告公司名義，因此原告出售共同投資所建之房屋
          後，時常拖延分配利潤，並虛報鉅額管理費用，嗣經被告予以追查後，原
          告法定代理人甲○○自知理屈，乃同意將剩餘之兩戶房地，其中一戶即門
          牌台中縣太平市○○路六號十二層樓房之第二層房屋及基地持分登記予被
          告獲被告所指定之人，以抵付被告（包括楊振源、楊宗德部分）所應得盈
          餘利潤之一部分，因此原告法定代理人乃將所有權狀及有關資料交付被告
          辦理。
    （二）次查被告共同投資之台中縣太平市○○段四五七號等土地興建十二層樓房
          計一百三十六戶，因原告對於管理費用共列一千九百十萬五千五百六十元
          ，惟其中所列長年費用交際費用員工福利交屋獎金工務獎金合
          計四百八十萬四千七百四十二元，被告部分因有十分之三，故應追回一百
          四十四萬一千四百二十二元六角，又原告將另一戶即９Ｃ房地售出，得價
          二百萬元，依被告投資之比例十分之三計有六十萬元，惟原告就此部分並
          未列冊報價，亦未分配與被告，又２Ｂ房地預估可賣得三百萬元，而被告
          依十分之三比例計算，可分得九十萬元，尤其被告於建築期間分配至工地
          監督視察，每月車馬費為二萬元，惟迄至興建完成為止，計欠被告十個月
          之車馬費二十萬元，因此該合夥應補分配款三百一十四萬一千四百二十二
          元六角給被告，原告因自知理屈，乃同意將門牌號碼台中縣太平市○○路
          六號十二層樓房之第二層房屋及基地持分登記與被告或被告所指定之人，
          以抵付被告所應得分配金額之一部分。
    （三）嗣原告之負責人甲○○乃將所有權狀及有關資料交付被告辦理，因被告委
          請代書寫完土地及房屋所有權移轉契約書及登記申請書後，由被告之子黃
          一清分別持往原告法定代理人甲○○及吳勝敦住處蓋章，當時原告公司及
          負責人之印章，係由原告法定代理人甲○○交代其女蓋用，其時甲○○亦
          在場，而吳勝敦之印章係由吳勝敦親自蓋用，尤其該土地及房屋所有權移
          轉契約書暨登記申請書均已寫妥出賣人即原告公司，承買人黃一清，而吳
          元夫及吳勝敦均清楚目睹而無異議，足見原告所謂事後始知登記為黃一清
          名義，顯與事實不符。
    （四）據合夥人吳勝敦於偵查中最初供稱：「我與原、被告三人在公司樓上，大
          家一起談，乙○○尚有一間房子沒賣掉，他提議賣給楊振源，因土地是登
          記我名義，故要我準備印鑑證明交給公司辦理過戶。」等語（見臺中地方
          法院檢察署八十六年度偵字第七三八七號偵查卷第二十頁背面），由此可
          見原告因浮報管理費用，而損即被告之利益，因此同意將坐落台中縣太平
          市○○路六號十二層樓房之第二層樓房屋及基地持分登記與被告或被告所
          指定之人，以抵付被告（包括楊振源、楊宗德部分）所應得盈餘利潤之一
          部分，因此吳勝敦所稱「被告（乙○○）尚有一間房子沒賣掉」，其理即
          在此，尤其檢察官訊問吳勝敦「當時說好由被告去找楊振源來買此房子，
          有說要賣多少？」，乃答：「沒有提到價錢事」，又問吳勝敦「有無提到
          房子賣掉後要如何處理？」時，亦稱：「沒有」（見同上卷第二一頁正面
          ），由此足以佐證該房屋確係分配給被告，以抵付被告（包括楊振源、楊
          宗德部分）所應得盈餘利潤之一部分，否則如該房屋委託被告出售，應不
          至於未提及應出售之最低價款以及房子出賣後要如何處理？因此原告主張
          系爭房地係委託被告出售，而被告侵占該出售之價款，顯非實在。至於吳
          勝敦事後於偵查中所為證詞，雖附和原告法定代理人甲○○之供述，惟其
          供述顯與吳勝敦本人以前之證詞不符，因此吳勝敦嗣後於八十七年度偵續
          字第六０號侵占案件八十七年三月二十七日之供述，應不足採信。
    （五）嗣後被告將該房屋及基地持分予以處分賣得二百八十七萬五千元後，已按
          被告及合夥人楊振源、楊宗德投資之金額比例分配（楊宗德部分雖加入百
          分之三股，但資金未繳足，而由被告補足），因此連同被告處分該房地後
          ，計楊振源分配一百五十一萬零五百一十三元，楊宗德分配二十萬元。
    （六）按兩造及吳勝敦、楊振源、楊宗德之合夥既於八十四年一月間即已結束，
          且經會算後，因應再補分三百一十四萬一千四百二十二元六角與被告（包
          括楊振源、楊宗德部分），因此原告嗣將系爭房地過戶為被告或被告所指
          定之人，以抵付該分配款，足見被告將該房屋及基地持分移轉登記為被告
          之子黃一清名義，將其變賣處分，分配該價款與被告及合夥人楊振源、楊
          宗德，應無不合，足見被告顯無侵占持有他人之物之行為，從而原告請求
          被告賠償三百二十萬元，顯無理由。
    （七）原告提起本件刑事附帶民事訴訟，係以被告侵占坐落台中縣太平市○○路
          一八０巷一六弄九二號二樓房屋及土地持分所售賣價款二百八十七萬五千
          元為由，惟原告所告訴之被告侵占案件，經臺灣高等法院臺中分院詳予調
          查結果，認定被告並無侵占前開不動產買賣價款，更無侵占原告款項，因
          此判決無罪確定在案，是以，原告主張被告侵占款項，顯欠依據。
    （八）又原告對於本件訴訟，係依民法第一百八十四條侵權行為之法律關係請求
          ，惟因侵權行為所生之損害賠償請求權，自請求權人知有損害及賠償義務
          人之拾起二年間不行使而消滅，民法地一百九十七條第一項定有明文，原
          告主張之事實，縱然屬實，然原告早於八十五年一月二十三日以台中三十
          六支郵局第五一號存證信函向被告催討價款，顯見原告於八十五年一月二
          十三日即知有損害及賠償義務人，迄於八十七年十月六日始提起本訴請求
          賠償損害，原告之請求權時效早已消滅。
  三、證據：提出臺灣高等法院臺中分院八十八年度上易字第二二八五號刑事判決書
      影本一份、存證信函影本二份等物；並聲請傳訊證人黃一清、楊振源、楊宗德
      。
    理      由
一、本件原告起訴主張：被告暨訴外人楊振源、蔡崇德、吳勝敦於八十一年三月二十
    五日，與原告公司共同合夥投資興建浪漫都市十二樓公寓住宅，嗣完工後，欲於
    八十四年一月十八日分派盈餘及退還股金，當時尚餘二戶房屋未出售，被告乃於
    八十四年初向原告公司之法定代理人甲○○建議，洽請合夥之訴外人楊振源、蔡
    崇德以三百二十萬元之價格，私下承購其中坐落台中縣太平市○○路一八０巷一
    六弄九二號二樓房屋（代號為２Β）及土地持分（下稱系爭房地），原告及合夥
    之訴外人吳勝敦乃分別於八十四年六月間將該房屋及土地權狀、印鑑證明交付被
    告之子黃一清，並於契約、移轉登記申請書上蓋章，詎被告於事後竟將系爭房屋
    登記在不知情之黃一清名下，並於八十五年二月間以二百八十七萬五千元出售予
    梁文良後，意圖為自己不法之所有，將該款項侵占入己，被告將價值三百二十萬
    元之系爭房地，私自以二百八十七萬五千元賤價出售，得款悉數侵占入己，自應
    按原價賠償原告及全體共有人，爰依侵權行為之法律關係，請求被告給付前開款
    項及遲延利息。被告則以系爭房地出售涉及侵占案件，業經臺灣高等法院判決無
    罪確定，被告即無侵占款項之行為，且原告主張侵權行為之請求權時效期間，業
    已消滅，原告自不得為損害賠償之請求等語，資以置辯。
二、按當事人主張有利於己之事實，就其事實有舉證之責任，民事訴訟法第二百七十
    七條定有明文。原告主張被告侵占系爭房地出售款項之事實，係以被告業經臺灣
    臺中地方法院檢察署檢察官以八十七年度偵續字第六０號提起公訴，本院以八十
    七年度易字第四一三０號刑事判決有罪，並提出不動產買賣契約書影本一份、退
    還股本傳票及匯款單影本一份、管銷費用表影本一份、累計損益表影本一份、營
    業稅繳款書影本一份、營利事業所得稅移送書影本一份、繳款收據影本三份、管
    銷費用表影本一份、發票影本五份、合約書影本三份等物為證；惟被告否認上情
    ，辯稱：系爭房地售款涉嫌侵占案件業經臺灣高等法院臺中分院判決無罪確定，
    證明被告並無侵占之行為等語。經查：被告涉嫌侵占系爭房地出售款項部分，業
    經臺灣高等法院臺中分院以罪證不足為由，撤銷原判決，改判判處無罪確定，此
    有臺灣高等法院臺中分院八十八年度上易字第二二八五號刑事判決書影本一份為
    證，刑事部分被告既無法成立侵占罪，自難據以認定被告有何侵權行為存在；對
    於被告侵占系爭款項之事實，自應由原告負舉證之責，另行提出其他具體事證，
    ，以表明被告有何侵占系爭款項之侵權行為存在，惟就原告所提出之現有相關事
    證，尚無從證明被告有何侵占款項之侵權行為存在，原告既未舉證以實其說，自
    難為有利於原告之認定，則被告所辯，堪信為真。至於被告所為侵權行為時效消
    滅之抗辯事由，因原告尚無法舉證被告有何侵權行為之情事，自無涉及時效消滅
    之抗辯問題，併此敘明。
三、原告就其主張，既未能舉證以實其說，自難信為真；從而，原告依侵權行為之法
    律關係，請求被告應將三百二十萬元返還原告暨全體合夥人及自八十六年一月三
    十日起至清償日止，按週年利率百分之五計算之利息，為無理由，應予駁回。原
    告之訴既經駁回，其假執行之聲請，亦失所附麗，併予駁回。
四、本件事證已臻明確，兩造其餘攻擊防禦方法、陳述及舉證，與本件判決結果並無
    影響，爰不一一論述，附此敘明。
五、據上論結，本件原告之訴為無理由，依民事訴訟法第七十八條，判決如主文。
中      華      民      國    八十九    年      五      月      三十    日
                                    臺灣臺中地方法院民事第一庭
~B法      官  巫淑芳
右為正本係照原本作成
附記一如不服本判決，應於判決送達後二十日內，向本院提出上訴狀。
中      華      民      國    八十九    年      五      月      三十一  日
~B法院書記官


司法院資訊處製作；財團法人民間司法改革基金會備份。
